臺灣高等法院臺中分院刑事判決　　　　　民國九十二年度上更(一)字第一六九號
　　上　訴　人　臺灣臺中地方法院檢察署檢察官
　　被　　　告　乙○○
右上訴人因被告偽造文書等案件，不服臺灣臺中地方法院中華民國八十九年七月二十
八日第一審判決（民國八十八年度訴字第一五三一號，起訴案號：臺灣臺中地方法院
檢察署民國八十八年度偵緝字第三七八號），提起上訴，經判決後，由最高法院發回
更審，本院判決如左：
　　主      文
上訴駁回。
　　理      由
一、公訴意旨略以：被告乙○○與劉俊杰（由原審審理中）及名為「朱淑芬」、「張
    朝安」（朱、張之年籍均不詳）之人，共同意圖為自己不法之所有，於民國（下
    同）八十七年十一月間，在台中巿某處，偽設惠宇財務公司，經由呂崇源之介紹
    ，向告訴人丙○○詐稱，可代辦高額低利貸款，惟須先辦理新台幣（下同）四百
    萬元之貸款保險，誘使告訴人同意參加保險，再持偽造之美商喬治亞人壽保險股
    份有限公司台灣分公司（下稱喬治亞人壽公司）保險費用收據，要求丙○○匯款
    至被告及劉俊杰之帳戶，丙○○因而陷於錯誤，匯入四十三萬五千元至被告之帳
    戶中，事經丙○○向喬治亞人壽公司查詢，始知受騙等語，因認被告涉有刑法第
    三百三十九條第一項之詐欺，及刑法第二百十六條、第二百十條之行使偽造私文
    書等罪嫌。
二、按犯罪事實應依證據認定之，無證據不得推定其犯罪事實，又不能證明被告犯罪
    者，應諭知無罪之判決，刑事訴訟法第一百五十四條、第三百零一條第一項定有
    明文。且認定不利被告之事實，須依積極證據，苟積極證據不足為不利於被告事
    實之認定時，即應為有利被告之認定，最高法院三十年上字第八一六號判例亦著
    有明文。另認定犯罪事實所憑之證據，無論其為直接證據或間接證據，其為訴訟
    上之證明時，均須達於一般之人均不至有所懷疑，而得確信其為真實之程度，始
    得據為有罪之認定，倘其證明尚未達到此一程度，而有合理性之懷疑存在時，即
    無從遽為有罪之確信，此觀最高法院七十六年臺上字第四九八六號判例意旨，亦
    足明瞭，是刑事訴訟之被告，基於刑事訴訟法第一百五十四條所揭櫫證據裁判主
    義之精神，對於不利於己之事證，若已提出合乎生活經驗上之質疑，除非另有足
  可補強起訴事實之積極證據，否則，法院即應本於罪疑唯輕之法則，逕為有利被
    告之認定。
三、公訴人認定被告乙○○涉有前開詐欺及行使偽造私文書之罪嫌，無非係以告訴人
    丙○○之指訴，及被告曾於八十七年十一月二日向郵局申請更換印鑑，並未掛失
    存摺及提款卡，且其提款卡自八十七年十一月初後，多次提存，若被告確實遺失
    存摺，豈有任令他人使用之理，而論斷被告與劉俊杰、「朱淑芬」、「張朝安」
    等人共犯。訊據被告堅決否認涉及公訴人所指稱之犯行，辯稱：告訴人所匯入款
    項之郵局帳戶，乃服役前其母所幫忙開設，同時申請使用提款卡，被告唯恐忘記
    密碼，將之載於存摺背面之左下方，八十七年十一月二日，由於原來之存摺已經
    使用完畢，須更換儲金簿，被告因遍尋不著印鑑章，因而前往申請更換，同日適
    有友人林忠強前來表示，急須資金週轉，被告禁不起林某一再請託，遂透過劉俊
    杰所提供之自由時報廣告欄，找到地下錢莊借款，在電話中對方表示，借款一萬
    元，月息一千元，但要求應交給郵局存摺、提款卡及密碼、身分證及印鑑章，將
    來被告欲還款時，將本息匯入被告之郵局帳戶即可，對方會利用提款卡自行提領
    ，倘提款卡無法提領，也可利用存摺及印鑑章領取，待對方領回本息後，即將被
    告交給之相關資料寄回，被告因而於當日午後約一時許，與對方在大智國小前完
    成交易，日後，被告雖依約清償本息，但對方並無寄還上開資料，被告因而於八
    十七年十二月十日申請補發身分證，但郵局存摺、印鑑章及提款卡則未作處理，
    被告根本不認識呂崇源或「朱淑芬」、「張朝安」等人，絕無涉及前開犯行等語
    。經查：
　　(一)關於告訴人丙○○遭詐騙之經過，據其供陳係：八十七年十一月三日，告訴人
      之朋友呂崇源知其需要資金週轉，而去電表示可代為介紹貸款公司，但需先提
      供身分證資料，俾呂某先交給貸款公司查證信用狀況，告訴人因而於八十七年
      十一月四日傳真身分證予呂某，翌日（即五日）呂某又來電，轉告貸款公司應
      允貸給四百萬元，同時要求告訴人應向喬治亞人壽公司投保四百萬元之貸款保
      險，先繳保費四十三萬五千元，另給付喬治亞人壽公司之特約醫師劉俊杰五萬
      元之律師費，呂某同時傳真來被告之郵局帳號，告知與惠宇財務公司之「朱淑
      芬」及「張國安」聯繫，惟告訴人僅曾與「朱淑芬」在電話中接觸過，未曾親
      見「朱淑芬」、「張國安」與被告及劉俊杰等人，更無與被告及「張國安」通
      過電話，告訴人係經「朱淑芬」在電話中告以，被告係喬治亞人壽公司之專員
      ，並曾接獲一名自稱是劉俊杰者來電索取律師費，而將款項匯入被告及劉俊杰
      之帳戶內，其後接獲一紙喬治亞人壽公司之收據（見原審卷第八一－八三頁）
      。
　　(二)又告訴人確有將四十三萬五千元匯入被告之郵局帳戶，而取得偽造之喬治亞人
      壽公司收據一紙等情節，有郵政國內匯款執據影本三紙，及該件偽造收據附卷
      可稽（八十七年度偵字第二七○○四號卷第六－九頁）；該收據確經偽造，除
      據喬治亞人壽公司提出告訴外，亦據該公司代理人施瑞洲陳明（同上偵查卷第
      四、二七頁）。
　　(三)證人呂崇源於原審八十九年十月十九日訊問時，供稱，伊認識一位姓名、住所
      不詳之吳代書，吳代書拿報紙給伊看，伊才知道有該貸款公司，利息很低，伊
      才跟丙○○講此事的云云。
　　(四)由前開證據資料可知，告訴人丙○○既未曾與被告乙○○謀面，或有過電話聯
      繫，完全係聽從呂崇源及「朱淑芬」之指示，將款項匯入被告之帳戶內，並透
      過「朱淑芬」之敘述，認定被告乙○○係喬治亞人壽公司之職員。惟本案被告
      之出生日為六十五年一月二十五日，身分證統一編號：為Ｚ00000000
      0號，而曾在喬治亞人壽公司服務之乙○○，出生日為五十九年七月十日，身
      分證統一編號為Ｚ000000000號，此有告訴人喬治亞人壽公司提出之
      乙○○業務專員個人資料及聲明書附本院卷可證，顯見被告未曾在喬治亞人壽
      公司服務，亦足證被告係被冒名或同名之累，則非有相當積極適合之補強證據
      ，即不能輕認被告乙○○為共犯之一。證人呂崇源未能供明「吳代書」之姓名
      、住所，固然可疑，惟劉俊杰、乙○○均表示不認識呂崇源，呂崇源亦表示不
      認識劉、陳二人，縱呂崇源為共犯之一，亦不表示乙○○即為共犯之一。
　　(五)而被告乙○○之郵局帳戶雖被作為匯款之用，但其前開所辯，衡諸其智識程度
      ，確實不無可能；且被告若確與「朱淑芬」、「張國安」等人存有共同犯意之
      聯絡，衡諸常情，此等共犯使自己隱身於幕後，不致因身份暴露，致受刑事訴
      追，猶恐不及，應不致明目張膽使用本身之郵局帳戶作為犯罪工具。告訴人丙
      ○○身為惠民醫院院長，有喬治亞人壽公司稽核室會辦單影本一紙在卷可稽（
      同上偵查卷第五頁），尚且被該所謂「集團」詐騙得逞，則被告乙○○所供，
      因急迫借款而被騙取存摺、印章等物之情節，為何即全然不可能？至被告於偵
      查中先則供稱，伊係於八十八年一月間，發現伊整個皮包連同郵局存摺提款卡
      及身分證等一併失竊，印章則未遺失；嗣又稱，伊係八十七年十月間至郵局登
      簿，換新存摺而與身分證、印章放一起，嗣於同年十二月間要領款時，才發現
      身分證不見了等語，所供遭竊或遺失，先後於偵審中所供不符，且與劉俊杰向
      地下錢莊借錢，所供地點不符，惟此或係被告突然被訴，一時誤記，或為撇清
      刑責而為不實之供述，惟被告應無參與詐騙被害人丙○○已如前述，是被告所
      為上開不符之供詞，並不能為被告不利之證據，況同持郵局存摺向地下錢莊借
      錢之劉俊杰，已經判決無罪確定（見本院九十年上訴字第二二六三號刑事判決
      ），更足證被告確未與劉俊杰共同向丙○○詐騙保險費。又被告之原審筆錄雖
      載稱，伊係於「八十八年」十月初向地下錢莊借錢，惟查被害人丙○○係於八
      十七年十二月二日即告訴，而被告於偵查中均供稱，係八十七年十、十一月間
      向地下錢莊借錢，是原審筆錄所載之「八十八年」，應係「八十七年」之誤載
      ，再者證人林忠強住址不明，無法傳喚，因事證已極明確，本院認為無庸再予
      傳訊，併此明。
四、綜上所述，被告乙○○固有輕微之犯罪嫌疑，惟尚乏積極之證據，足以使本院得
    堅定之心證，以認定被告「確」有參與公訴人所指之犯罪。原審為被告無罪之諭
    知，尚無不合，上訴人仍執陳詞，請求撤銷改判，為無理由，應予駁回。
五、被告經合法傳喚，無正當理由不到庭，爰不待其陳述，逕行判決。
六、據上論斷，應依刑事訴訟法第三百六十八條、第三百七十三條，判決如主文。
本案經檢察官甲○○到庭執行職務。
中      華      民      國　    九十三     年     四      月   二十八 　日
　　　　　　　　　　　　　　　　臺灣高等法院臺中分院刑事第十一庭
　　　　　　　　　　　　　　　　　　　　審判長法  官  李  璋  鵬
　　　　　　　　　　　　　　　　　　　　　　　法　官  蕭  錦  鍾
　　　　　　　　　　　　　　　　　　　　　　　法  官  胡  森  田
右正本證明與原本無異。
被告不得上訴。
檢察官得上訴。
如不服本判決應於收受送達後十日內向本院提出上訴書狀，其未敘述上訴之理由者並
得於提起上訴後十日內向本院補提理由書（均須按他造當事人之人數附繕本）。
　　　　　　　　　　　　　　　　　　　　　　　書記官  林  振  甫
中      華      民      國　    九十三     年     四      月   二十九 　日
                                                                        Ｒ
